【裁判字號】    97,建,6
【裁判日期】    971225
【裁判案由】    給付工程款
【裁判全文】
臺灣嘉義地方法院民事判決                 97年度建字第6號
原      告  郭明義即嘉瑩鐵工廠
被      告  坤群營造有限公司
法定代理人  丙○○
兼訴訟代理  丁○○
人
被      告  量鼎建設企業有限公司
法定代理人  甲○○
訴訟代理人  乙○○
上列當事人間請求給付工程款事件，本院於民國97年12月11日言
詞辯論終結，判決如下：
    主  文
被告坤群營造有限公司、丁○○、量鼎建設企業有限公司應連帶
給付原告新臺幣陸拾萬元，及自民國九十七年四月三十日起至清
償日止，按週年利率百分之六計算之利息。
被告坤群營造有限公司應給付原告新臺幣伍拾捌萬元，及自民國
九十七年十月十日起至清償日止，按週年利率百分之五計算之利
息。
訴訟費用由被告坤群營造有限公司、丁○○、量鼎建設企業有限
公司連帶負擔二分之一，餘由被告坤群營造有限公司負擔。
    事實及理由
壹、原告方面：
一、聲明：
(一)被告坤群營造有限公司、量鼎建設企業有限公司、丁○○應
    連帶給付原告新臺幣60萬元及自民國97年4月30日起至清償
    日止，按週年利率百分之6計算之利息。
(二)被告坤群營造有限公司應另再給付原告新臺幣58萬元及自本
    起訴狀繕本送達被告之翌日起至清償日止，按週年利率百分
    之5計算之利息。
(三)訴訟費用由被告等負擔。
二、陳述：
(一)原告承攬被告坤群營造有限公司（下稱坤群公司）承包嘉義
    市劉厝地區2號公園新建工程花棚架、蔓藤攀爬架、公廁棚
    架等工程，雙方於民國96年12月4日訂立工程承攬合約書（
    下稱系爭合約書），約定工程金額為新臺幣（下同）131萬
    元，被告坤群公司並付訂金13萬元予原告，此有系爭合約書
    可證。該工程已於97年3月底如期完工，惟被告坤群公司僅
    交付1張由被告量鼎建設企業有限公司（下稱量鼎公司）所
    簽發，被告坤群公司及丁○○背書，發票日為97年4月30日
    、付款人為陽信銀行嘉義分行、面額60萬元之支票（下稱系
    爭支票），並稱餘款58萬元將如數給付。詎料系爭支票於提
    示時竟遭退票，被告等復置之不理，故依票據之法律關係，
    請求被告等對於票款負連帶給付之責。另剩餘之58萬元工程
    款部分，因工程既已依約完工，被告坤群公司遲未給付，爰
    依承攬之法律關係，訴請被告坤群公司應另給付原告58萬元
    之工程款，並依民法第203條規定，請求自本起訴狀繕本送
    達被告之翌日起至清償日止，按週年利率百分之5計算之利
    息。
(二)對被告所為抗辯之陳述：伊收受系爭支票時，其上即有被告
    坤群公司之背書，伊復要求被告丁○○亦應於其上背書，則
    被告丁○○既已在系爭支票上背書，應明知被告坤群公司有
    授權被告量鼎公司所僱用之現場工地主任洪福成簽訂系爭合
    約書；且曾於工程進行中之97年1月26日開立發票向被告坤
    群公司請領工程款，被告坤群公司自難推諉其責。
三、證據：提出原告營利事業登記證、被告公司之基本資料查詢
    表、工程承攬合約書、支票暨退票理由單、原告所開立之發
    票等件影本各1 份。
貳、被告方面：
(一)被告坤群公司：
  1.聲明：
  (1)原告之訴駁回。
  (2)訴訟費用由原告負擔。
  2.陳述：
  (1)系爭合約書及支票上之被告坤群公司及法定代理人丙○○印
    文雖均為真正，惟因上開印章係交由被告量鼎公司之實際負
    責人乙○○保管，係為處理嘉義區業務之方便，而授權乙○○僅得用於簡易業務及工程日誌所需，並未授權其可用於背
    書於系爭支票及與原告簽立系爭合約書等事宜，且相關工程
    款項共490萬元，均已交付被告量鼎公司，並於97年2月13日
    前全部付清。
  (2)對原告所為抗辯之陳述：本件原告亦明知系爭支票上之被告
    坤群公司印文係由被告量鼎公司之工地主任即訴外人洪福成
    所蓋，然其並未授權洪福成可用其公司之印章為系爭支票背
    書。
  3.證據：提出授權書1件、匯款單4件等影本。
(二)被告丁○○：
  1.聲明：
  (1)原告之訴駁回。
  (2)訴訟費用由原告負擔。
  2.陳述：伊確為系爭支票之背書人，但已將工程款交付被告量
    鼎公司。
(三)被告量鼎公司：
  1.聲明：
  (1)原告之訴駁回。
  (2)訴訟費用由原告負擔。
  2.陳述：渠確為系爭支票之發票人，對原告請求本件票款部分
    無意見。
參、兩造不爭執之事項：
一、系爭合約書及支票上之被告坤群公司及法定代理人丙○○印
    文均為真正。
二、原告所承攬之系爭合約書工程已於97年3月底施作完成，尚
    餘工程款共118萬元。
三、被告量鼎公司、丁○○分別為系爭支票之發票人及背書人，
    系爭支票屆期經原告提示而不獲付款。
肆、本件之爭點：
一、被告坤群公司及被告丁○○是否均應負系爭支票之背書人責
    任。
二、被告坤群公司是否應負系爭合約書之定作人責任。
伍、本院之判斷：
一、本件原告主張被告坤群公司應負背書人責任乙節，業據其提
    出系爭支票及退票理由單為證，被告坤群公司固不爭執系爭
    支票背面其公司印文係真正，惟辯稱：上開印章係交由被告
    量鼎公司之實際負責人乙○○保管，僅得用於簡易業務及工
    程日誌所需，並未授權其可用於本件系爭支票之背書云云；
    被告丁○○雖自認其為系爭支票之背書人，惟仍辯稱：已將
    系爭工程款交付被告量鼎公司。經查：
  1.按當事人主張有利於己之事實者，就其事實有舉證之責任，
    民事訴訟法第277條前段定有明文。次按代理權之限制及撤
    回，不得以之對抗善意第三人，民法第107條前段定有明文
    。又票據係文義證券（票據法第5條、第6條），在票據簽名
    者，依票上所載文義負責。票據法第10條第1項規定：「無
    代理權而以代理人名義簽名於票據者，應自負票據上之責任
    」即本此義。同條第2項所載，越權代理與上述無權代理規
    定於同一條文，當然仍係指代理人簽署自己之名義者而言。
    若本人將名章交與代理人，而代理人越權將本人名章蓋於票
    據者，自無本條之適用。如謂未露名之代理人須負票據之責
    任，必將失去票據之要旨，故票據僅蓋本人名義之圖章者，
    不能依票據法第10條命未露名義之代理人負票據之責任。至
    本人應否負責，應依本條以外之其他民事法規法理解決之，
    例如有票據法第14條、民法第107條情形者，應依各該條之
    規定處理（最高法院51年臺上字第1326號判例、51年度第3
    次民、刑庭總會會議決議 (二)參照）。亦即如代理人未載
    明為本人代理之旨，逕以本人名義簽發票據，應適用民法第
    107條之規定，本人不得以代理權之限制對抗善意無過失之
    執票人，而就代理人權限外之部分，自須負票據上之責任（
    最高法院89年度臺上字第901號判決參照）。而票據債務人
    不得以自己與發票人或執票人之前手間所存抗辯之事由對抗
    執票人。但執票人取得票據出於惡意者，不在此限，票據法
    第13條亦有明文。
  2.查，本件被告坤群公司既自認系爭支票背面之其公司印文係
    真正，縱其僅係將上開印章交由被告量鼎公司之實際負責人
    乙○○保管，而未授權其可用於本件系爭支票之背書，惟揆
    諸上開規定及說明，就此授權之限制，自不得對抗善意且無
    過失之執票人。而被告坤群公司之嘉義工地負責人即被告丁○○亦自認，伊背書於系爭支票時即有注意到被告坤群公司
    之背書印文…，當時僅以口頭否認，並未作其他處理等語（
    見本院卷第69至70頁），是被告丁○○身為被告坤群公司之
    受僱人，負責嘉義地區之工程，於發現自己公司之印文可能
    遭人盜蓋時，竟僅以口頭否認，而未為被告坤群公司採取任
    何自保之措施，反亦自為系爭支票之背書人，凡此，均顯與
    常情有悖，是被告坤群公司辯稱其未授權被告量鼎公司為系
    爭支票之背書行為，即屬可疑而不足採。且被告坤群公司並
    未能舉證證明原告明知系爭支票之背書，係逾越其授權範圍
    而遭人蓋盜所為仍予收受；又被告丁○○既為系爭支票之背
    書人，自不得以其已將系爭工程款交付被告量鼎公司之與發
    票人間所存抗辯之事由，對抗執票人即原告，揆諸首揭說明
    ，被告坤群公司及丁○○均應依系爭支票之文義負背書人之
    責任。
二、又印章由本人或有權使用人使用為常態，被人盜用為變態，
    主張變態事實之當事人，自應就此印章被盜用之事實負舉證
    之責任。查，本件原告主張被告坤群公司應負系爭合約書定
    作人責任乙節，業據其提出系爭合約書為證。而本件被告坤
    群公司既不爭執系爭合約書上所蓋用之其公司及法定代理人
    印文為真正，則被告坤群公司自應就其抗辯係遭被告量鼎公
    司之受僱人洪福成逾越授權範圍而盜蓋乙節，負舉證責任，
    否則，依民事訴訟法第358條規定，應推定系爭合約書為真
    正。惟原告否認被告坤群公司所述上開事實，被告坤群公司
    並未能就其印文係遭盜蓋乙節舉證以實其說。再以系爭合約
    書係於96年12月4日簽訂，所約定之工程則由原告於97年3
    月底完工，原告亦曾於工程進行中之97年1月26日開立發票
    向被告坤群公司請領工程款之事實，除有原告所提出之上開
    發票1紙附卷足按外，復為被告坤群公司所不爭執，參以被
    告坤群公司亦派有其受僱人即被告丁○○為嘉義地區工程之
    現場負責人，被告丁○○更就為支付系爭工程款之系爭支票
    加以背書等情，相互勾稽以觀，難認被告坤群公司就其為系
    爭合約書之定作人乙情，毫無所悉，則被告坤群公司辯稱系
    爭合約書係遭未經其授權之被告量鼎公司受僱人洪福成所盜
    蓋，顯非可採。從而，原告主張被告坤群公司為系爭合約書
    之定作人，應堪信為真實。
三、末按支票之發票人應照支票文義擔保支票之支付；第2章第2
    節關於背書之規定，除第35條外，於支票準用之；第29條之
    規定，於背書人準用之；發票人應照匯票文義擔保承兌及付
    款；執票人向支票債務人行使追索權時，得請求自為付款提
    示日起之利息，如無約定利率者，依年利六釐計算，票據法
    第126條、第144條、第39條、第29條前段、第133條分別定
    有明文。綜上，本件被告量鼎公司簽發系爭支票，並經被告
    坤群公司、丁○○背書而交付原告，原告屆期提示遭退票未
    獲付款，則原告依票據之法律關係，請求被告連帶給付票款
    60萬元，及自97年4月30日起至清償日止，按週年利率百分
    之6計算之利息；及依承攬契約之法律關係，請求被告坤群
    公司給付尚餘之工程款58萬元，及自起訴狀繕本送達之翌日
    即97年10月10日起至清償日止，按週年利率百分之5計算之
    利息，洵屬有據，均應予准許。
陸、本件事證已臻明確，兩造其餘攻擊防禦方法及所提證據，於
    判決結果不生影響，爰不一一論列，併此敘明。
柒、據上論結，本件原告之請求為有理由，依民事訴訟法第78條
    、第85條第2項，判決如主文。
中    華    民    國    97    年    12    月    25    日
                        民一庭法  官  游悅晨
如對本判決上訴須於判決送達後20日內向本院提出上訴狀
以上正本係照原本作成
中    華    民    國    97    年    12    月    25    日
                              書記官  張富


司法院資訊處製作；財團法人民間司法改革基金會備份。
